臺灣臺北地方法院刑事判決　　　　　　　　　　　　八十九年度易字第二六七四號
　　公　訴　人　臺灣臺北地方法院檢察署檢察官
　　被　　　告　甲○○
右列被告因妨害名譽案件，經檢察官提起公訴（八十八年度偵續字第三七八號），本
院判決如左：
    主      文
甲○○無罪。
    理      由
一、公訴意旨略以：被告甲○○前為民主進步黨台北市黨部主任委員，在任職期間，
    基於共同意圖散布於眾之概括犯意，同意由署名「陳水扁後援會聯絡人陳嘉（佳
    ）盈」及「福爾摩沙連誼會戴文明（均）」之不詳姓名者，先後於民國八十七年
    十一月二十九日及同年月三十日，以其民主進步黨台北市黨部名義，在中國時報
    第七版及自由時報第十一版全版之版面，刊登「把台北市還給國民黨您安心嗎？
    國民黨執政的時代，議長丙○○可以說是半個市長。大到上億元的工程發包，小
    到派出所主管任命，他都可以『參與意見』。自從阿扁上任後，所有不合理的關
    說和關切，都被市府委婉拒絕，所以丙○○四年來全心打扁，毫不手軟。丙○○
    等各方勢力，絕對可以透過市黨部、中常會來影響市府的決策。您能夠想像國民
    黨市府與議會『聯合執政』，坐地分贓的結果嗎？」等內容之廣告，指摘傳述足
    以貶損名譽之事，誹謗丙○○。因認被告涉犯刑法第三百十條第二項之誹謗罪嫌
    。
二、按犯罪實事應依證據認定之，無證據不得推定其犯罪事實；被告犯罪不能證明者
    ，應諭知無罪之判決，刑事訴訟法第一百五十四條、第三百零一條第一項定有明
    明文。所謂認定犯罪事實之證據，係指足以認定被告確有犯罪行為之積極證據而
    言，如未發現相當證據，或證據不足以證明，自不能以推測或擬制之方法，以為
    裁判基礎。次按，刑法第十五條第一項之規定，係指消極行為之犯罪與積極行為
    之犯罪，在法律上有同一之效果，並非對於犯罪行為之要件，特設例外規定，故
    該項行為，縱令客觀上係違反法律上之防止義務，如行為人主觀上並無犯罪故意
    ，除應論過失犯者外，仍不成立犯罪，最高法院二十九年上字第二七七六號判例
    參照，是不作為犯主觀上亦須具備不作為故意始足當之。
三、訊據被告甲○○故自承於八十七年十一月間擔任民主進步黨台北市黨部主任委員
    ，惟堅詞否認右開誹謗犯行，辯稱：伊不認識「丁○○」或「戴文明」，豈有可
    能與二人有共同犯意聯絡，民主進步黨自創黨以來，即係採用合議制的集體領導
    政黨，依公職人員提名條例第四條規定，中央黨部是辦理立委、市長、市議員及
    輔選戰略的決策單位，地方黨部即台北市黨部僅有里長提名及輔選之決策權，被
    告無經費可以刊登如本案告訴人所指之廣告，告訴人所指其上具名「民主進步黨
    台北市黨部」之廣告，絕非被告所刊登，當時被告忙於選務，自不可能對所有廣
    告均特為注意，況各該廣告既均係被告無從得知之人所刊登，被告又何從阻止；
    上開報紙的廣告不是市黨部亦不是伊刊登，亦未授權或同意他人刊登，該廣告與
    伊完全無關，各候選人刊登何廣告伊不清楚也無權過問，伊沒有權利指示刊登之
    內容等語，經查：
（一）系爭中國時報八十七年十一月二十九日刊登之廣告，其委刊人為陳水扁後援會
      ，聯絡人為陳嘉（佳）盈小姐，其原留聯絡電話為（０２）00000000
      ，地址為：北市○○○路○段五十七號三樓，有中國時報八十八年三月十二日
      、八十九年八月十四日函附卷可憑；又經檢方函查台北市○○○路○段五十七
      號三樓建物登記謄本，由台北市松山地政事務所覆稱：經查本所轄區地籍資料
      電子處理作業檔，並無本市○○○路○段五十七號三樓建物登記資料，亦無甲
      ○○所有之產權登記資料，有該地政事務所八十八年三月二十三日北市松地三
      字第八八六○三六八一○○號函附卷可憑；復向中華電信股份有限公司台灣北
      區電信分公司北區營運處，檢送00000000號電話登記資料過署，該電
      話租用戶名稱為乙○○，裝機地點為台北市○○○路○段五十七號三樓之八；
      有該公司八十八年四月二日函附卷可稽；次查，系爭自由時報八十七年十一月
      三十日刊登之廣告，係福爾摩沙聯誼會戴文明（均）委刊，有自由時報八十八
      年四月八日函檢附該則廣告委刊單影印本附卷可憑；又證人乙○○於偵查中證
      稱：伊於八十七年十一月間是在陳水扁的競選總部工作，伊不曉得在中國時報
      及自由時報所刊之廣告是誰刊的等語（見八十八年偵續字第三七八號卷八十八
      年十月十九日訊問筆錄），於本院調查時證稱：伊不清楚競選總部刊登文宣之
      過程，被告甲○○沒有指示她做何事項等語（見本院九十年九月十二日訊問筆
      錄）；依前開事證，前開二則廣告既非由被告直接委託刊登，亦無其他積極證
      據證明被告甲○○對於前開二則廣告事前有所知悉或有教唆之行為，自不得以
      被告為民進黨台北市黨部之主任委員，即令其負起委刊廣告之責任。
（二）次按刑法之共同正犯，須有意思之聯絡及行為分擔，否則被告非因自身之行為
      而負責任，實與行為責任原則有違，自非行為刑法之本意。再者，被告雖身為
      民進黨台北市黨部之主任委員，對於以民進黨台北市黨部名義刊登之廣告，其
      內容必須在被告授意之範圍內，被告始具有不作為之故意而得加以論罪，故如
      登報者並非被告所能掌控，並非出於被告之直接授意，被告即欠缺不作為之故
      意，自無成立本罪之餘地。被告雖於偵查中自承：「八十七年台北市長、議員
      、立法委員三合一選舉時，我們民主進步黨台北市黨部，充分授權各候選人（
      市長、市議員、立委）用該名義刊登廣告」；惟被告於偵查中亦堅稱：「各候
      選人為求勝選，文宣廣告很多，我身為主委，無時間及精力一一看內容，當時
      發生本件事時，我尚是台北市議員身分，與丙○○是同事，．．．」，公訴人
      雖以前開被告所辯不可採，惟就被告對於刊登之廣告內容如何事先知情，且與
      委刊者如何有誹謗告訴人之犯意聯絡，則乏積極證據可以證明，亦難以被告自
      承同意以民進黨市黨部名義刊登廣告，即應就所有之廣告內容負其刑責。復查
      ，前開系爭二則廣告係由不同署名之人在不同一日委託刊登在不同之報紙，本
      件被告既堅詞否認有授權或同意他人刊登前開廣告，亦堅稱對於廣告之刊登與
      否並無決定權，既無證據證明被告與委託刊登廣告之人有犯意之聯絡，即難認
      被告有誹謗告訴人之故意，亦難認被告對於翌日於不同之報紙刊登同一廣告內
      容得以掌控阻止，公訴人認被告為刑法第十五條第一項、第二項之不作為犯，
      亦屬無據。此外，復查無其他積極證據足認被告確有公訴人所指犯行，本件不
      能證明被告犯罪，自應諭知被告無罪之判決。
據上論斷，應依刑事訴訟法第三百零一條第一項，判決如主文。
本案經檢察官戊○○到庭執行職務。
中      華     民     國     九十一     年       七     月    二十五    日
                                    臺灣臺北地方法院刑事第三庭
                                        法  官  吳  淑  惠
右正本證明與原本無異。
如不服本判決，應於判決送達後十日內向本院提出上訴狀(應抄附繕本)。告訴人或被
害人如對於本判決不服者，應具備理由請求檢察官上訴，其上訴期間之計算係以檢察
官收受判決正本之日期為準。
                書記官  林  淑  卿
中      華     民     國     九十一     年       七     月    二十五    日
